【裁判字號】    91,易,1058
【裁判日期】    920326
【裁判案由】    妨害自由
【裁判全文】
臺灣臺南地方法院刑事判決                        九十一年度易字第一五八號
    公  訴  人  臺灣台南地方法院檢察署檢察官
    被      告  甲○○
    選任辯護人  王進輝律師
                林金宗律師
右列被告因妨害自由案件，經檢察官提起公訴（九十一年度偵字第四九五五號），本
院判決如左：
    主  文
甲○○無罪。
    理  由
一、公訴意旨略以：被告甲○○係設址於台南縣仁德鄉仁愛村五九五號「三昊電機工
    業股份有限公司」之負責人，因曾委託告訴人丙○○為該公司製作美述設計而相
    識，於民國九十年八月間，被告甲○○以熟識旅行社人員為由，向告訴人丙○○
    表示可代辦護照，告訴人丙○○遂將所需之證件、照片交由被告甲○○持往台南
    市○○路「洋洋旅行社」辦理護照。於同年九月六日護照辦妥後，被告甲○○即
    至「洋洋旅行社」向該旅行社員工乙○○取回告訴人丙○○之護照。詎被告甲○○為達到使告訴人丙○○轉讓其所設計之廣告著作使用權之目的，僅將護照交予
    告訴人丙○○簽名後，即藉口辦理赴日本之簽證，將丙○○之護照取走，並於九
    十年一月起，在位在台南市○○路家中等處，以不返還護照為脅迫手段，多次逼
    迫告訴人丙○○須於所擬之著作權讓渡書簽名，始願將護照返還，致告訴人丙○○心生恐懼，然經仔細思考及因友人規勸，仍未同意簽立讓渡書，致使告訴人甲○○無法達到目的，惟仍拒不將護照交還告訴人丙○○，因認被告甲○○涉有刑
    法第三百零四條第二項、第一項之強制未遂罪嫌等語。
二、按犯罪事實，應依證據認定之，無證據不得推定其犯罪事實，又不能證明被告犯
    罪者，應諭知無罪之判決，刑事訴訟法第一百五十四條、第三百零一條第一項分
    別定有明文。
三、訊據被告甲○○於警訊及偵查中固均坦承曾為告訴人丙○○至洋洋旅行社辦理護
    照，並以為其辦理日本簽證為由，復行將護照取走未還，並曾要求告訴人簽立文
    件等情，惟否認涉有強制罪嫌，辯稱：告訴人之護照業已遺失，曾請告訴人申辦
    遺失，該護照並未存放於伊處；伊要告訴人簽立文件內容僅係證明伊委託告訴人
    工作之報酬均已付清，並非要求告訴人讓渡著作權等語。經查：
（一）被告於前揭時地委託證人即洋洋旅行社職員乙○○辦理告訴人丙○○之護照，
      並於辦妥交予告訴人丙○○後，復以另辦日本簽證為由，向告訴人丙○○取走
      護照等情，業據被告於警訊中供承不諱，核與告訴人於警訊及本院審理時所述
      情節相符，參以證人乙○○於本院調查時結證稱：甲○○在辦理護照時，就提
      到要辦日本簽證等語（參見本院九十一年十一月十九日訊問筆錄），是堪認被
      告委請證人乙○○辦妥告訴人護照後，確曾以辦理日本簽證為由向告訴人取走
      護照。被告雖於本院調查改稱是否曾為告訴人辦理日本簽證，因時間久遠業已
      不復記憶云云，然被告於警訊中應訊之際，距離事發時點較近，且與告訴人及
      證人乙○○所述均相符合，是應認被告於警訊中所供與事實相符，堪以採信。
（二）訊據被告於警訊及本院調查時均供稱：「我有叫她來拿護照。」（參見警卷第
      二頁）（問：有沒有通知丙○○過去你那邊拿護照？）「有的。」等語（參見
      本院九十一年九月十七日訊問筆錄），與告訴人於本院調查時所述被告曾以交
      付護照為由，要求其於九十一年一月間某日晚上至其住處拿取護照等語，互核
      相符。參以前開所述被告確曾於為告訴人辦理護照後，復行向告訴人取走護照
      欲辦理日本簽證等情，堪認告訴人之護照應係在被告處，且被告曾以取回護照
      為由，通知告訴人至其住處取回。被告於本院調查時，雖辯稱曾告知告訴人其
      護照業已遺失云云，惟經告訴人始終否認，且若被告曾告知告訴人護照業已遺
      失，衡情當無再行通知告訴人前去其住處拿取護照之理。被告前揭辯解，顯與
      常情有違，尚無可採。
（三）惟按刑法第三百零四條之強制罪，須以強暴脅迫使人行無義務之事或妨害人行
      使權利，始克成立，而強暴脅迫之對象，實務上及學者通說，皆以對『人』直
      接或間接施強暴脅迫為限，對『物』不包括在內（最高法院二十二年上字第二
      ○三七號判決參照）。查被告雖有持有告訴人之護照，且抑留拒還之行為，然
      被告原係受告訴人之委託辦理護照及日本簽證，其持有告訴人之護照原係本於
      正當理由，並非自告訴人處強取而得。雖其受告訴人請求返還仍藉故不給，然
      被告此舉亦非對告訴人之人身自由直接或間接施以強暴脅迫，應僅係民事上是
      否應負擔返還護照甚或損害賠償責任之問題，尚難僅以被告拒絕歸還告訴人之
      護照之舉，即認被告已有刑法強制罪之脅迫行為。又告訴人雖另指稱被告以拒
      歸還護照之手段，脅迫其簽署著作權讓渡書，欲使其行此無義務之事云云。惟
      被告於本院調查時雖坦承曾請告訴人簽署文件，然辯稱：其欲告訴人所簽署之
      文件內容僅係應給付予告訴人之設計費用業已付清，並非著作權讓渡書等語，
      並提出給付告訴人丙○○設計費用之明細，及內載：「茲有三昊電機工業股份
      有限公司甲○○先生委託本人設計之商業廣告圖案等均予付清所有設計及著作
      使用費，楓船設計室代表人：中華民國九十一年一月三十日」等文字之文件各
      一份在卷可稽。告訴人雖當庭陳稱當日被告要求其簽署之文件內容不止於此，
      尚提及需讓渡著作權云云。惟告訴人於警訊中陳稱：其至被告住處欲拿護照時
      ，被告卻拿出一份文件「契結書」（內容：他本人委託楓船廣告設計室設計所
      有產品已付清所有設計費及著作使用權）等語（參見警卷第四頁），於本院調
      查第一次應訊時陳稱：他的意思是說：委託我們工作室版權設計的費用已付清
      ，及付清所有的著作權及著作使用權等語（參見本院九十一年九月十七日訊問
      筆錄），是觀告訴人就被告提出文件內容之敘述，實與被告提出之文件內容大
      致相符，從而被告前揭辯述尚非無據。依此。被告本於雙方承攬契約關係，於
      給付酬勞後，要求告訴人出具酬勞業已清償之收據，尚難認其要求係屬告訴人
      本無義務之事。況被告拒絕歸還護照之舉，並非脅迫已如前述，從而被告將歸
      還護照與要求告訴人出具收據二者本不相關之事作不當連結，其所為確屬可議
      ，然核其所為與刑法之強制罪構成要件尚屬有間，自不得科以刑法強制罪之罪
      責。綜上所述，參互印證，本件依調查所得證據尚不足證明被告確有公訴意旨
      所指強制罪之犯行，此外復查無其他積極證據足資證明被告有右述犯行，揆諸
      首開說明，犯罪尚屬不能證明，爰為無罪之諭知。
據上論斷，應依刑事訴訟法第三百零一條第一項，判決如主文。
本案經檢察官劉聰熙到庭執行職務
中      華      民      國    九十二    年      三      月    二十六    日
                                  臺灣臺南地方法院刑事第五庭
                                          法  官  卓穎毓
右正本證明與原本無異。
如不服本判決，應於判決送達後十日內，向本院提出上訴狀（應附繕本）。
                                          書記官  秦建華
中      華      民      國    九十二    年      三      月    二十六    日


司法院資訊處製作；財團法人民間司法改革基金會備份。
